臺灣高雄地方法院刑事判決　　　　　　　　　　　　九十一年度易字第一四一七號
　　公　訴　人　臺灣高雄地方法院檢察署檢察官
　　被　　　告　乙○○
右列被告因業務侵占案件，經檢察官提起公訴（九十度偵字第一一五二八號），本院
判決如左：
      主    文
乙○○無罪。
      理    由
一、公訴意旨係以：「被告乙○○原係南山人壽保險股份有限公司（下稱南山人壽公
    司）業務員，負責招攬客戶及代收保費等工作，為從事業務之人，與告訴人丙○○係朋友關係，於民國八十六年十月二十四日，因見丙○○參加其召集之互助會
    多會，認丙○○經濟寬裕，即以儲蓄兼保障為由，招攬丙○○購買保險，丙○○
    因係朋友而同意購買，且基於信賴，乃依其指示僅於五紙要保書上簽章，其餘空
    白部分委由乙○○填寫，並一次繳付一年保險費新台幣 (下同)三十九萬八千三
    百十二元，迄八十九年十月初，乙○○通知丙○○須再繳付保險費，丙○○依前
    例，一次繳付一年三十九萬八千三百十二元之保險費予乙○○，詎乙○○竟意圖
    為自己不法之所有，將該保險費侵占入已」，因認被告涉犯刑法第三百三十六條
    第二項、第三百三十五條第一項之罪嫌云云。
二、按犯罪事實應依證據認定之，無證據不得推定其犯罪事實；不能證明被告犯罪者
    ，應諭知無罪之判決，刑事訴訟法第一百五十四條、第三百零一條第一項分別定
    有明文。而認定不利於被告之事實，須依積極證據，苟積極證據不足為不利於被
    告事實之認定時，即應為有利於被告之認定，更不必有何有利之證據；告訴人之
    告訴，係以使被告受刑事訴追為目的，是其陳述是否與事實相符，仍應調查其他
    證據以資審認，最高法院三十年上字第八一六號、五十二年台上字第一三○○號
    判例可資參照。次按侵占罪之主觀要件，須持有人變易其原來之持有意思而為不
    法所有之意思，最高法院二十三年上字第一九一五號判例亦可參照。
三、本件公訴人認被告涉犯刑法第三百三十六條第二項、第三百三十五條第一項之罪
    嫌，無非係以告訴人之指訴、證人即被告之夫甲○○之証述、甲○○所出具之代
    償保費證明書、被告所出具金額為二十九萬五千元之本票、南山人壽公司抽樣對
    帳回証函影本各一紙、保單、保費逾期未繳照會單影本各五紙、繳費明細記錄表
    一份，以及告訴人所指訴交付與被告之金額與告訴人投保南山人壽公司保險所應
    繳交之年度保費數額相近，為主要論據。
四、訊之被告固坦承曾於八十九年九月十五日，在位於高雄縣鳳山市○○路二十六號
    其所經營之精品店內，收受告訴人所交付三十九萬五千元之現金，惟堅決否認有
    何業務侵占之犯行，辯稱：該筆款項是借款，原本總額係四十萬元，然因丙○○
    當天在店內消費五千元，於是雙方約定將來只須返還三十九萬五千元即可，該筆
    款項並非告訴人年繳之保費，之前伊需要周轉時，亦曾向丙○○借貸等語。經查
    ：
  (一)告訴人於偵查中陳稱：係於八十六年十月二十四日投保，保費為年繳，每年均係
    一次繳交三十九萬五千元給乙○○，八十九年九月十五日所交付給的款項確定就
    是該筆保費，因為伊與乙○○間並無借貸關係云云（見九十年四月三十日偵查筆
    錄）；另於本院初訊時亦稱：和乙○○間並無金錢上往來，伊只是乙○○的客戶
    云云（見本院九十一年六月五日訊問筆錄）；惟嗣後經被告當庭表示與告訴人另
    有一筆一百萬元借款存在時，告訴人始稱二人間並非只有保險客戶及業務員關係
    ，告訴人並為借款債權人及被告所召集之互助會會員，且改稱：之前支付保費是
    用賣菜的錢陸續繳交的，都是有錢時就拿三、五萬的交給乙○○，保費繳交期限
    前再口頭對帳，並把不足金額補足，伊自己有記載於小冊子上，但已經不見了，
    而最後一次八十九年度的保費，是因為郵局存款到期，所以才一次全額給付云云
    （見本院九十一年六月五日、十一月十八日訊問筆錄）足見告訴人之指訴前後反
    覆，則其所述是否與事實相符，實非無疑！再者，告訴人關於八十九年間所交付
    款項之確切數額、日期、原因，亦迭有互異之指訴；其於九十年四月十日所繕具
    之告訴狀中陳稱，係因被告與甲○○向其催繳保費，而於八十九年十月初繳交三
    十九萬八千三百十二元；然於九十年六月五日接受訊問時則改稱係因郵局存款到
    期而於八十九年九月十五日繳交三十九萬五千元；又告訴人應交之保費若果真為
    年繳方式，一年保費總額應為三十八萬零六十九元，不但與告訴人首次指訴之金
    額不符（三十九萬八千三百十二元），亦與告訴人嗣後所稱歷年所交保費（三十
    九萬五千元）相去甚遠；實則，告訴人保費之繳交方式自八十六年投保以來均為
    季繳，每季須交九萬九千五百七十八元，合計季繳方式之一年保費為「三十九萬
    八千三百十二元」，此有南山人壽公司保單、保費逾期未繳照會單影本各五紙、
    保費計算方式明細影本一紙、繳費明細記錄表一份在卷可憑，則恰與告訴人首次
    於告訴狀中指訴交付與被告之金額一致，足見告訴人稱其保費採年繳，當天係交
    付年繳保費三十九萬五千元與乙○○之指訴並不可採；而公訴人謂告訴人交付之
    金額與年繳方式應給付之保費數額相近，即認告訴人所交付者必為保費，稍嫌速
    斷。
  (二)證人甲○○雖不否認曾於八十九年十一月十日支付告訴人十萬元，並出具代償保
    費證明書一紙，然始終堅稱對於告訴人及被告間狀況並不瞭解，因告訴人至南山
    人壽公司申訴，在聯絡不上被告，伊怕告訴人高額保單失效情況下，準備替告訴
    人繳付當期季繳保費，但因告訴人表示該筆款項交與她自己處理即可，伊才將十
    萬元交給告訴人等語；則由上開証詞雖可認定甲○○有代償保費之事實，惟仍無
    從遽以推論被告自告訴人處所收取者，即為告訴人年繳之保費。且被告雖不否認
    事後曾簽發金額為二十九萬五千元、到期日為九十年六月三十日之本票一紙與告
    訴人，然堅稱係為償還八十九年九月十五日所借款項中尚未清償部分之債務等語
    。是則，雖有公訴人所指之代償保費證明書、上開本票影本各一紙及證人甲○○
    之証述在卷，然依前述，上開證據均無從證明被告確實有向告訴人收取八十九年
    度應繳之年保費。
  (三)此外，南山人壽公司抽樣對帳回証函一紙及保費逾期未繳照會單五紙，僅足以證
    明告訴人欠繳八十九年十月二十四日應繳之保費；而南山人壽公司保單五紙及繳
    費明細記錄表一份，則適足以證明告訴人之保險一直以來均為季繳；是故上開證
    據亦不足以作為認定被告有罪之憑據。
  (四)綜上所述，告訴人之指訴前後不一，互核相違，且公訴人所指之前揭証據，亦不
    足以證明被告犯行，均已如前述，復經本院調查亦無其他證據足認被告有何業務
    侵占犯行，揆諸首揭法條及判例意旨，應諭知被告無罪之判決。
據上論斷，應依刑事訴訟法第三百零一條第一項，判決如主文。
中      華      民      國      九十一      年    十二     月    二十   日
                                  臺灣高雄地方法院刑事第二庭
                                     審判長法  官    陳明富
                                           法  官    卓立婷
                                           法  官    洪珮婷
右正本證明與原本無異。
如不服本判決，應於判決送達後十日內，向本院提出上訴狀。
                                           書記官    光聰
中      華      民      國      九十一      年    十二     月    二十   日
